【裁判字號】    97,上易,465
【裁判日期】    980624
【裁判案由】    損害賠償
【裁判全文】
臺灣高等法院臺中分院民事判決  97年度上易字第465號
上  訴  人  甲○○
訴訟代理人  林軍男律師
被上訴人    渣打國際商業銀行股份有限公司
法定代理人  丁○○
訴訟代理人  戊○○
上列當事人間請求損害賠償事件，上訴人對於民國97年10月29日
臺灣臺中地方法院97年度訴字第1391號第一審判決提起上訴，本
院於98年6月10日言詞辯論終結，判決如下：
    主  文
上訴駁回。
第二審訴訟費用由上訴人負擔。
    事實及理由
一、上訴人起訴主張原審共同被告乙○○及羅玉珍（已判決確定
    ）係夫妻，渠等原分別係被上訴人渣打國際商業銀行股份有
    限公司（即原新竹國際商業銀行股份有限公司，下稱渣打商
    銀）黎明分行之經理及三義分行之襄理，因在外積欠鉅額債
    務，並明知已無償還能力，竟共同謀議而詐欺上訴人。渠等
    知悉上訴人在被上訴人渣打商銀黎明分行有新臺幣（下同）
    200萬元之定期存款，即於民國96年2月16日某時，先由乙○
    ○透過電話向上訴人佯稱借款之意，並稱可代刻上訴人印章
    辦理該定期存款解約等語，上訴人擔心遭人任意代印章，乃
    前去銀行查詢，乙○○即利用其身為渣打商銀黎明分行經理
    之職務上身分，指示不知情之銀行行員為上訴人辦理該200
    萬元定期存款之提前解約事宜，並告知上訴人如欲提領大額
    現款就必須在文件上簽名，並說時間已近下午三點半了，要
    快一點簽名，因此上訴人在匆忙未細看文件內容下，即在存
    單遺失申請書上簽名，並提領其中之100萬元現金欲行離開
    銀行，此時乙○○及羅玉珍即尾隨上訴人進入上訴人之汽車
    內，並要求上訴人將該100萬元借貸與渠等，而聯手騙取上
    訴人所有之100萬元款項，嗣經臺灣臺中地方法院檢察署（
    下稱台中地檢署）檢察官偵查起訴，乙○○及羅玉珍二人被
    判決詐欺有罪。嗣乙○○及羅玉珍僅清償10萬元予上訴人，
    尚有90萬元未償，查乙○○及羅玉珍為被上訴人渣打商銀之
    受僱人，其二人利用職務上身分取信於上訴人，並主導定期
    存款提前解約過程，形式上雖符合銀行規定，手段合法，但
    其二人主觀之目的為詐欺上訴人，自係利用業務上之職務行
    為而詐欺上訴人，此為被上訴人渣打商銀客觀上所可預防，
    蓋因被上訴人渣打商銀如內部控管得宜，就可以在行政院金
    管會新聞稿所指之乙○○及羅玉珍他案違法前，即解除其二
    人之職務，則乙○○及羅玉珍也就無法利用其銀行經理之身
    分詐欺上訴人，因此被上訴人渣打商銀自應就乙○○及羅玉
    珍之侵權行為，對上訴人負僱用人之連帶賠償責任。訴之聲
    明：(1)被上訴人應給付上訴人900,000元，及自97年2月28日
    起至清償日止，按週年利率百分之5計算之利息；(2)並願供
    擔保，請准宣告假執行。
二、被上訴人則以：上訴人之所以受有損害，並非因上訴人至被
    上訴人所屬黎明分行（現已更名為南屯分行）辦理定期存款
    提前解約過程中，乙○○有何侵權行為所致，況上訴人於被
    上訴人所屬黎明分行辦理定期存款提前解約時，乙○○並未
    代辦解約業務，上訴人辦理之定期存款提前解約，均係其本
    人親自辦理，所需之文件資料亦係上訴人本人親自填寫、簽
    署。準此，上訴人所受之損害，實係其將定期存款解約後所
    提領之100萬元現金借貸予乙○○及羅玉珍，因乙○○及羅
    玉珍嗣後無力償還所致。按民法第l88條所定僱用人之連帶
    賠償責任，以受僱人因執行職務不法侵害他人之權利，始有
    其適用。倘係受僱人個人之犯罪行為而與執行職務無關，即
    與該條規定之要件不合。本件上訴人與乙○○及羅玉珍間之
    私人借貸，係屬上訴人個人之理財規劃，乙○○及羅玉珍所
    為，顯非受被上訴人之授權或命令，亦非執行職務所必要或
    外形上與所執行之職務有關之行為，乃屬乙○○及羅玉珍之
    個人犯罪行為，與執行職務無關，被上訴人自不須負民法第
    188條之僱用人連帶賠償責任等語，資為抗辯。
三、原審審酌兩造提出之攻擊防禦方法後，此部分判決駁回上訴
    人之訴及其假執行之聲請，上訴人對原審判決不服，提起上
    訴，於本院聲明：(一)原判決不利上訴人部分廢棄；(二)被上訴
    人應給付上訴人90萬元及自起訴狀繕本送達翌日起至清償日
    止，按年息百分之5計算之利息；(三)第一、二審訴訟費用由
    被上訴人負擔。被上訴人於本院答辯聲明：(一)上訴駁回；(二)
    第二審訴訟費用由上訴人負擔。
四、上訴人主張原審共同被告乙○○及羅玉珍係夫妻，渠等原分
    別係被上訴人渣打商銀黎明分行之經理及三義分行之襄理，
    因自87年間起，代渠等之家人償還債務，而積欠1,000萬元
    以上之債務。渠等均明知已無償還能力，仍共同基於意圖為
    自己不法所有之犯意聯絡，而謀議以債養債。乙○○於96年
    2月16日前之某時，知悉上訴人於96年1月31日在被上訴人渣
    打商銀黎明分行有定期存款200萬元，渠2人遂於96年2月16
    日某時，透過電話向上訴人表示借款並謊稱：渠等為銀行經
    理，欲借用該筆定存款項，並可代上訴人刻製印章辦理提前
    解約等語，誘使上訴人前來銀行，上訴人因而前往被上訴人
    所屬黎明分行。嗣上訴人就該筆200萬元定期存款申辦提前
    解約，並提領其中之現金100萬元而欲離開之際，乙○○及
    羅玉珍復趨前，由乙○○向上訴人詐稱：伊係銀行經理，不
    會亂來，定存到期後，將償還借貸款項等語，並由乙○○、
    羅玉珍共同簽發到期日為96年3月16日，票面金額為100萬元
    之本票予上訴人，致使上訴人陷於錯誤而交付現金100萬元
    予乙○○及羅玉珍，惟因乙○○及羅玉珍二人向其他銀行客
    戶詐取現金未償事發，上訴人始知受騙並訴由法務部調查局
    臺中市調查站移送臺中地檢署檢察官偵查起訴，嗣經原法院
    97年度易字第672號、本院97年度上易字第1070號刑事判決
    渠等詐欺有罪確定等情，業據提出公司登記資料、存摺、通
    話明細、金管會新聞稿均影本等為證，且有相關刑事卷證可
    參，此部分堪信為真實。
五、本件上訴人主張被上訴人為乙○○及羅玉珍之僱用人，訴請
    被上訴人就乙○○及羅玉珍上開侵權行為應負民法第188條
    之僱用人連帶賠償責任。
  (一)按受僱人因執行職務，不法侵害他人之權利者，由僱用人與
    行為人連帶負損害賠償責任。民法第188條第1項固有明文。
    惟該條所謂受僱人因執行職務不法侵害他人之權利，係指受
    僱人因執行其所受命令，或委託之職務自體，或執行該職務
    所必要之行為，而不法侵害他人之權利者而言。雖受僱人之
    行為，如在客觀上足認為與其執行職務有關而不法侵害他人
    之權利者，就令其為自己利益所為亦包括在內。但民法第
    188條第1項所定執行職務不法侵害他人權利，仍須受僱人係
    利用職務上予以之機會，而為侵權行為，且其行為與所執行
    之職務，在時間或處所有密切關係者，始得認為係因執行職
    務不法侵害他人之權利。
  (二)查本件乙○○及羅玉珍與上訴人間係私人借貸關係，業據證
    人丙○○到庭證述屬實。乙○○及羅玉珍原固為被上訴人銀
    行之員工，然依卷附之相關作業規範、單據遺失申請書、印
    鑑卡、交易傳票、憑條等觀之，系爭200萬元定期存款之提
    前解約及提領其中之100萬元現金之相關手續，均經上訴人
    本人親自簽章辦理，而符合相關作業規定一節，為兩造所不
    爭執。又上訴人提領其中之100萬元現金後已駕車離開上開
    銀行，雖乙○○及羅玉珍隨上訴人上車並在車上向上訴人要
    求借款，然上訴人本有自主決定是否借貸予乙○○及羅玉珍
    之自由意志，且銀行行員在外之借款行為，本非被上訴人客
    觀上所能預防。上訴人雖另聲稱係因乙○○表示伊為銀行經
    理不會亂來云云，伊始行無奈同意借款等語，惟借款人之職
    業為何，乃係上訴人個人主觀上是否願意借款予乙○○及羅
    玉珍之考量，核與乙○○及羅玉珍為被上訴人之員工所應執
    行之職務上行為無關，否則無異凡有工作之人向他人借款，
    貸與人因其職業而應允借款者，雇主對員工個人在外之私人
    借款行為均須負責？顯不合理。
  (三)上訴人雖另謂被上訴人如果內部控管得宜，就可以在乙○○
    及羅玉珍另案違法前即解除其二人之職務，則乙○○及羅玉
    珍即無法利用銀行經理之身分詐欺上訴人云云。但查乙○○
    及羅玉珍因利用形式上之會計借貸平衡手法挪用客戶即訴外
    人「詹鄧冉君」委託渠辦理定期存款之款項，而為行政院金
    管會命令解除乙○○及羅玉珍職務及對被上訴人裁罰處分一
    節，有行政院金管會函文可參，被上訴人所受裁罰處分之緣
    由，與乙○○及羅玉珍向上訴人詐借款項一事，全然無涉，
    尚無從以被上訴人未發覺乙○○及羅玉珍另案不法行為為由
    ，即認被上訴人應就乙○○及羅玉珍對上訴人所為之詐欺犯
    行負僱用人之連帶賠償責任。是上訴人對被上訴人所為連帶
    賠償之請求，並非有理。至於有無承諾讓與退休金債權部分
    ，即被上訴人是否有不當得利情形，因上訴人於言詞辯論時
    主張不再追加此部分之訴（見本院卷第78頁背面第11列以下
    ），復為被上訴人所不同意，爰不予贅述。
六、綜上所述，本件上訴人主張乙○○及羅玉珍係因執行職務不
    法侵害上訴人之權利，為不足採，被上訴人抗辯尚屬可信。
    是則上訴人執此主張被上訴人應負僱用人之連帶賠償責任云
    云，自屬無據。從而，上訴人本於僱用人侵權行為之法律關
    係，請求被上訴人給付900,000元及自起訴狀繕本送達翌起
    至清償日止，按週年利率百分之5計算之利息範圍內，為無
    理由，不應准許。其假執行之聲請亦失所附麗，應併予駁回
    。原審駁回上訴人之訴，及其假執行之聲請，於法並無不合
    。上訴意旨指摘原判決不當，求予廢棄改判，為無理由，應
    予駁回。
七、本件事證已臻明確，兩造其餘攻擊防禦方法及舉證，核與判
    決結果無影響，爰不逐一論述，併予敘明。
八、據上論結，本件上訴為無理由，依民事訴訟法第449條第1項
    、第78條，判決如主文。
中    華    民    國    98    年    6     月    24    日
                  民事第五庭    審判長法  官  林陳松
                                      法  官  鄭金龍
                                      法  官  王重吉
以上正本係照原本作成。
不得上訴。
                                      書記官  林玉惠
中    華    民    國    98    年    6     月    24    日
                                                      Ｍ


司法院資訊處製作；財團法人民間司法改革基金會備份。
